【裁判字號】    96,上易,863
【裁判日期】    980324
【裁判案由】    損害賠償等
【裁判全文】
臺灣高等法院民事判決                 96年度上易字第863號
上 訴 人   丙○○
被上訴人   乙○○
訴訟代理人 洪文浚律師
上列當事人間損害賠償等事件，上訴人對於中華民國96年8月31
日台灣台北地方法院96年度訴字第2519號第一審判決提起上訴，
本院於98年3月10日言詞辯論終結，判決如下：
    主  文
原判決關於駁回上訴人後開第二項之訴，及該部分假執行之聲請
，並訴訟費用之裁判除確定部分外廢棄。
被上訴人應給付上訴人新台幣壹拾捌萬零壹佰元，及自民國96年
4月4日起至清償日止，按年利率5％計算之利息。
其餘上訴駁回。
第一、二審訴訟費用除確定部分外，由被上訴人負擔十分之三，
餘由上訴人負擔。
    事實及理由
一、上訴人聲明：（一）原判決關於駁回上訴人後開第二項之訴
    部分廢棄。（二）被上訴人應給付上訴人新台幣（下同）67
    萬6000元，及自起訴狀繕本送達翌日起至清償日止按年息5
    ％計算之利息。
    被上訴人聲明：上訴駁回。
二、上訴人起訴主張：伊透過台北夢享家不動產投資顧問有限公
    司（下稱夢享家公司），仲介出售伊所有門牌號碼台北市中
    正區○○○路○段37號6樓及基地即坐落台北市○○區○○段
    1小段117、118地號土地所有權應有部分1／10（下稱系爭房
    地）。被上訴人於民國（下同）93年10月5日與伊簽訂不動
    產買賣契約書（下稱系爭買賣契約），以總價690萬元向伊
    購買系爭房地，被上訴人於簽約當日交付第1期簽約金40萬
    元，翌（6）日再付訖第2期備證款20萬元，嗣再付訖第3期
    完稅款20萬元，伊於93年10月21日將系爭房地所有權移轉登
    記在被上訴人名下，於93年11月5日騰空準備交屋之際，被
    上訴人因債信不佳，無法申請足額貸款，卻藉詞系爭房地具
    有重大瑕疪為由解除系爭買賣契約，為不合法。伊於93年11
    月25日另以郵局存證信函限期催告被上訴人交付尾款未果，
    已解除系爭買賣契約，被上訴人應依約給付伊自93年11月6
    日起至93年11月25日止，每日按買賣總價金5／10000計算之
    違約金6萬9000元；伊並依民法第227條、第231條第1項規定
    請求被上訴人賠償已支付予夢享家公司之仲介費20萬7000元
    ；又被上訴人無端驅趕伊出租系爭房屋之房客，強占系爭房
    屋出租他人牟利，伊依侵權行為或不當得利法則請求被上訴
    人賠償自94年11月起至96年3月止按每月租金1萬9000元計算
    共32萬3000元之損失或返還不當得利。另被上訴人對伊提出
    竊佔誣告，造成伊名譽及精神上損害，應賠償伊7萬7000元
    慰撫金。爰求為命被上訴人給付67萬6000元及自起訴狀繕本
    送達翌日起至清償日止按年息5％計付利息之判決（上訴人
    在原審請求被上訴人給付129萬9000元本息，經原審判決敗
    訴，上訴人就67萬6000元本息部分提起上訴）。
被上訴人則以：
（一）伊於上訴人將系爭房地所有權移轉登記給伊後，始發現系
      爭房屋一樓出入口通道，僅在該處服飾店營業時間內能通
      行，在非營業時間即自晚間9時起至隔日上午10時，因服
      飾店鐵門拉下無法通行，而後門防火巷部分，亦遭第三人
      以加裝鐵捲門及擺設大型電冰箱等方式阻擋。經伊向主管
      機關調閱系爭房屋平面圖，發現上訴人當初告知系爭房屋
      之「小套房」部分，係屬逃生梯通道增建之違建，一經查
      報定遭拆除，上訴人於締約時刻意隱瞞此事，並在系爭房
      地產標的現況說明書「是否有改建、違建、糾紛」欄勾選
      「否」訛騙伊簽訂系爭買賣契約。系爭房地有上開重大瑕
      疵，伊已於93年11月5日以律師函對上訴人解除契約，上
      訴人不返還80萬元價金，反主張伊須負債務不履行責任，
      請求伊賠償為無理由。上訴人拒不返還伊買賣價金，伊基
      於同時履行抗辯，未將系爭房地所有權移轉登記予上訴人
      ，續為占有使用系爭房屋，無侵權行為可言，伊亦無違法
      出租情事。至上訴人主張伊涉犯誣告罪嫌部分，業經判決
      無罪在案，自無侵權行為可言，上訴人請求伊賠償損害云
      云，亦屬無理由。
（二）系爭買賣契約第7條(3)之約定即為因不履行契約而生之損
      害賠償總額，上訴人既已沒收伊交付之第1期至第3期共80
      萬元之買賣價金，已足供抵償上訴人主張本件之損害賠償
      總額。另伊就系爭房地，自受所有權移轉登記之94年度起
      至遭法院拍定之96年期間，已支付共4萬8776元之房屋稅
      及地價稅，伊主張以此抵銷應付之損害賠償金額。又上訴
      人請求賠償仲介費20萬7000元，除非上訴人能證明其有自
      行出售之具體計畫，而無須支付仲介費，否則此筆支出勢
      必發生，與伊是否毀約不買無因果關係，上訴人此部分之
      請求為無理由。另上訴人請求相當於租金損害32萬3000元
      部分，上訴人並未舉證證明其於所請求之期間即94年11月
      起至96年3月止確會有每月1萬9000元之租金收入。伊係有
      相當理由確信所行使之同時履行抗權為有理由，並無以不
      法行為侵害上訴人權利。伊於93年10月間早已備妥600餘
      萬元之尾款，無須辦理貸款，上訴人誣指伊係信用不良無
      法順利申貸足額貸款而無力給付610萬元尾款，始藉詞解
      約，與事實不符云云，資為抗辯。
三、兩造不爭執之事實：
（一）兩造於93年10月5日簽訂系爭買賣契約，被上訴人以總價
      款690萬元向上訴人購買系爭房地，被上訴人已交付上訴
      人第1、2、3期款共80萬元。
（二）上訴人於93年10月21日將系爭房地所有權移轉登記予被上
      訴人。
（三）證據：系爭買賣契約及交款明細表（見原審卷9-14、56-6
      3頁）、系爭房地土地及建物登記謄本（見原審卷85-87頁
      ）。
四、關於上訴人主張對被上訴人解除系爭買賣契約部分：
（一）經查上訴人主張被上訴人向伊購買系爭房地，總價690萬
      元，被上訴人僅交付第1、2、3期款共80萬元，尚有尾款
      610萬元未付之事實，為被上訴人所不爭執，而系爭買賣
      契約第3條「付款條件及方式說明」第(7)款約定：「交屋
      日期訂於民國93年11月5日前並同時付清尾款」，有系爭
      買賣契約可憑（見原審卷10、60頁）；上訴人於93年11月
      25日以郵局存證信函催告被上訴人於文到5日內給付尾款
      ，逾期即以該函解除系爭買賣契約等語（見原審卷24頁）
      ，經被上訴人於同日收受，為被上訴人所自認（見本院卷
      114頁背面）。被上訴人既未依約給付尾款，且經上訴人
      催告後，亦未為給付，經上訴人在上開郵局存證信函載明
      催告被上訴人於文到5日內給付尾款，逾期即以該函解除
      系爭買賣契約，則上訴人主張伊依上開郵局存證信函對被
      上訴人解除系爭買賣契約，應屬有據。系爭買賣契約業經
      上訴人合法解除，自93年12月1日起生效。
（二）雖被上訴人抗辯伊於上訴人以上開郵局存證信函催告給付
      尾款前，即以系爭房屋有無法利用門牌台北市中正區○○
      ○路○段37號一樓大門進出之重大瑕疵，而於93年11月5日
      以律師函向上訴人為解除契約之意思表示，上訴人事後以
      伊未給付尾款為由，對伊解除系爭買賣契約，不生解除系
      爭買賣契約之效力云云。惟查被上訴人於93年11月5日對
      上訴人所發之律師函，係催告夢享家公司與上訴人於文到
      3日內處理系爭房屋權利瑕疵之問題，若上訴人未於期限
      內解決伊就系爭房屋後畸零地持分問題，伊將以該函作為
      解除系爭買賣契約之意思表示（見原審卷19-23頁）；然
      兩造間所訂之系爭買賣契約，並未約定系爭房屋後之畸零
      地權利，被上訴人以上開律師函催告上訴人處理系爭房屋
      後畸零地持分之權利瑕疵，應屬無據；被上訴人以此為由
      對上訴人表示解除系爭買賣契約，不生效力。至被上訴人
      抗辯系爭房屋有無法利用門牌台北市中正區○○○路○段
      37號一樓大門進出之瑕疵部分，姑不論此部分係屬可否依
      民法第799條、第800條解決之問題，有被上訴人提出之區
      分所有權人會議開會通知及會議紀錄可憑（見原審卷131-
      134頁），該爭議是否可依民法第359條規定解除買賣契約
      尚有疑義，亦即以此為由解除契約有顯失公平之疑義，應
      不得據以解除系爭買賣契約；被上訴人亦未在上開律師函
      以此為由解除系爭買賣契約，被上訴人抗辯伊已解除系爭
      買賣契約，為不足採。
五、關於上訴人請求被上訴人給付每日按買賣總價金5／10000計
    算之違約金6萬9000元，及賠償已支付之仲介費20萬7000元
    部分：
（一）按當事人得約定債務人於債務不履行時，應支付違約金。
      違約金，除當事人另有訂定外，視為因不履行而生損害之
      賠償總額。其約定如債務人不於適當時期或不依適當方法
      履行債務時，即須支付違約金者，債權人除得請求履行債
      務外，違約金視為因不於適當時期或不依適當方法履行債
      務所生損害之賠償總額。民法第250條定有明文。
（二）經查系爭買賣契約第7條「違約責任」第(3)款約定：「甲
      方（即被上訴人）若有遲延給付之情形，應賠償乙方（即
      上訴人）每日按買賣總價金萬分之5違約金。如甲方毀約
      不買或給付不能或不為給付或其他違約情事時，乙方於解
      除本契約後沒收甲方已付之全部款項。…」（見原審卷12
      頁）關於上開「如甲方毀約不買或給付不能或不為給付或
      其他違約情事時，乙方於解除本契約後沒收甲方已付之全
      部款項」之約定，即被上訴人不依適當方法履行債務時，
      須支付違約金，該違約金視為因不依適當方法履行債務所
      生損害之賠償總額，亦即係損害賠償額預定性之違約金。
      按被上訴人不為給付即包含遲延給付，又被上訴人未依約
      給付尾款，經上訴人催告後，未為給付，經上訴人以郵局
      存證信函對被上訴人解除系爭買賣契約，有如前述，上訴
      人依系爭買賣契約上開約定得沒收被上訴人已付之買賣價
      金80萬元，該80萬元既係損害賠償額預定性之違約金，上
      訴人即不得再請求被上訴人給付每日按買賣總價金萬分之
      5違約金；另上訴人因系爭買賣支付之仲介費20萬7000元
      ，亦屬上訴人因被上訴人不依適當方法履行債務所生損害
      ，兩造既約定上訴人得沒收被上訴人已付之買賣價金作為
      損害賠償總額，上訴人亦不得再請求被上訴人賠償伊因系
      爭買賣支付之仲介費20萬7000元。
六、關於上訴人依侵權行為或不當得利法則請求被上訴人給付自
    94年11月起至96年3月止相當於租金之損失或不當得利部分
    ：
（一）按依民法第179條規定，無法律上之原因而受利益，致他
      人受損害者，應返還其利益。又無權占有他人土地，可能
      獲得相當於租金之利益，為社會通常之觀念，亦有最高法
      院61年台上字第1695號判例可參。經查系爭買賣契約經上
      訴人合法解除，自93年12月1日起生效，有如前述，依民
      法第259條第1款規定，被上訴人應將系爭房地返還上訴人
      ；而被上訴人於93年10月16日即已取得系爭房屋之鑰匙，
      並自認伊因系爭房地登記在伊名下而請求向上訴人承租系
      爭房屋之第三人洪雅惠搬離系爭房屋（見原審卷163頁）
      ，足見被上訴人占有系爭房地，且其於系爭買賣契約解除
      後之占有係屬無權占有。被上訴人占有系爭房地受有相當
      於租金之利益，致上訴人受有相當於租金之損害，上訴人
      依民法第179條規定，請求被上訴人返還因無權占有系爭
      房地所受相當於租金之利益，應屬有據。
（二）又依土地法第105條準用同法第97條規定，城市地方租用
      基地建築房屋之租金，以不超過土地及其建築物申報總價
      年息百分之10為限。再依土地法第148條、土地法施行法
      第25條、平均地權條例第16條前段規定，土地所有人依土
      地法規定所申報之地價為法定地價；土地法第97條第1項
      所謂土地價額係指法定地價；土地所有權人未於法定公告
      期間申報地價者，以公告地價百分之80為其申報地價。上
      訴人請求被上訴人給付自94年11月1日起至96年3月31日止
      相當於租金之不當得利，經查系爭117、118地號土地於上
      開期間內並未申報地價，應以公告地價80％為其申報地價
      ；又查系爭117、118地號土地自94年1月起之公告地價為
      每平方公尺23萬3442元，自96年1月日起之公告地價為每
      平方公尺23萬9035元（見本院卷218-219頁）；系爭房屋
      之課稅現值94年度為51萬4100元，95年度為50萬6400元，
      96年度為49萬8700元，有臺北市稅捐稽徵處房屋稅繳納證
      明書可憑（見本院卷199-201頁）。又查系爭房地位在臺
      北市○○○路○段，該地段交通便利、商業繁榮，系爭房
      屋為6樓，使用情形為住家，爰審酌系爭房地所在之繁榮
      程度、使用情形等情狀，認以按系爭117、118地號土地申
      報地價及系爭房屋課稅現值總價額按年息6％計算被上訴
      人所受相當於租金之不當得利為適當。依此計算，被上訴
      人所受不當得利為18萬0100元，計算式如下：
    1.自94年11月1日起至94年12月31日止為2萬1202元（元以下
      4捨5入，下同）。
      (1)系爭117地號土地：
      233,442元×80%×71〈平方公尺〉×1/10＝1,325,950.56
      元
      (2)系爭118地號土地：
      233,442元×80%×15〈平方公尺〉×1/10＝280,130.4元
      (3)（1,325,951元＋280,130元＋514,100元）×6%÷12〈月
      〉×2〈月〉＝21,201.81元
    2.自95年1月1日起至95年12月31日止為12萬6749元。
      （1,325,951元＋280,130元＋506,400元）×6%＝126,748
      .86元
    3.自96年1月1日起至96年3月31日為3萬2149元。
      (1)系爭117地號土地：
      239,035元×80%×71〈平方公尺〉×1/10＝1,357,718.8
      元
      (2)系爭118地號土地：
      239,035元×80%×15〈平方公尺〉×1/10＝286,842元
      (3)（1,357,719元＋286,842元＋498,700元）×6%÷12〈月
      〉×3〈月〉＝32,148.9元
    4.以上合計：21,202元＋126,749元＋32,149元＝180,100元
七、關於上訴人主張被上訴人對伊提出竊佔誣告，造成伊名譽及
    精神上損害，請求賠償7萬7000元慰撫金部分：
    經查被上訴人經由系爭買賣契約之仲介甲○○取得系爭房屋
    之鑰匙，有甲○○之證詞可憑（見本院卷47頁背面），系爭
    房地復於93年10月21日移轉登記為被上訴人所有，有土地、
    建物登記謄本可憑（見原審卷85-87頁），被上訴人抗辯伊
    因此而認伊對系爭房屋有所有權，並認上訴人出租系爭房屋
    涉犯竊佔罪嫌，伊無虛構事實誣告之犯意存在，無悖於常情
    ，堪以採信。上訴人對被上訴人所提出誣告之刑事告訴，亦
    經原審刑事法院以95年度訴字第1534號及本院96年度上訴字
    第409號判決被上訴人無罪在案（見原審卷77-81、91-96頁
    ）。被上訴人對上訴人提出竊佔告訴，未能認係虛構事實而
    為誣告，上訴人主張被上訴人對伊成立侵權行為，為不足採
    ，上訴人主張伊名譽及精神上受損請求賠償，應屬無據。
八、綜上所述，上訴人得依不當得利法則，請求被上訴人給付自
    94年11月起至96年3月止占有系爭房地所獲相當於租金之不
    當得利18萬0100元；至被上訴人抗辯伊就系爭房地，自受所
    有權移轉登記之94年度起至系爭房地遭法院拍定之96年期間
    ，支付共4萬8776元之房屋稅及地價稅，以此為抵銷部分；
    因系爭房地既登記為被上訴人所有，且為被上訴人所占有，
    上開房屋稅及地價稅應由被上訴人負擔，被上訴人為抵銷之
    抗辯，應不足取。從而上訴人請求被上訴人給付18萬0100元
    ，及自起訴狀繕本送達翌日即96年4月4日起至清償日止，按
    年息5％計算之利息，為有理由，應予准許；超過上開金額
    之請求為無理由，不應准許。原審就上開應准許部分為上訴
    人敗訴之判決，尚有未洽；上訴論旨指摘原判決此部分不當
    ，求予廢棄改判，為有理由；就上開不應准許部分為上訴人
    敗訴之判決，並無不合；上訴論旨指摘原判決此部分不當，
    求予廢棄改判，為無理由。
九、兩造其餘之攻擊或防禦方法及未經援用之證據，經本院斟酌
    後，認為均不足以影響本判決之結果，無逐一詳予論駁之必
    要。併此敘明。
十、據上論結，本件上訴為一部有理由，一部無理由，依民事訴
    訟法第450條、第449條第1項、第79條，判決如主文。
中    華    民    國    98    年    3     月    24    日
                  民事第八庭
                        審判長法  官  劉勝吉
                              法  官  滕允潔
                              法  官  鄭威莉
正本係照原本作成。
不得上訴。
中    華    民    國    98    年    3     月    24    日
                              書記官  李垂福


司法院資訊處製作；財團法人民間司法改革基金會備份。
